臺灣高等法院民事判決
上　訴　人　乙○○（原名沈玉嬌）
　　　　　　甲○○（原名吳金敏）
共　　　同
訴訟代理人　李進成律師
複　代理人　劉鴻濃
被　上訴人　中央產物保險股份有限公司
法定代理人　宋道平
訴訟代理人　陳得祿
上列當事人間請求損害賠償事件，上訴人對於中華民國93年8月
25日臺灣臺北地方法院93年度訴字第66號第一審判決提起上訴，
經本院於93年3月22日言詞辯論終結，判決如下：
    主    文
原判決廢棄。
被上訴人在第一審之訴駁回。
第一、二審訴訟費用，由被上訴人負擔。
    事    實
甲、上訴人方面：
一、聲明：如主文所示。
二、陳述：除與原判決記載相同者，茲予引用外，補稱略以：
(一)訴外人建華商業銀行股份有限公司（原名華信商業銀行股份
    有限公司，下稱建華銀行）將其對伊之新台幣（下同）
    540,000元房屋修繕貸款債權讓與被上訴人後，訴外人建華
    銀行及被上訴人均未通知伊，故上開債權讓與對伊不生效力
    。
(二)嗣訴外人黃國展與訴外人建華銀行達成協議，由訴外人黃國
    展承接伊積欠訴外人建華銀行原貸款債務，其範圍自包括房
    屋貸款債務與上開房屋修繕貸款債務。
(三)況訴外人建華銀行與訴外人黃國展之協議書約定，於伊繳納
    25,000元後，訴外人建華銀行即放棄對伊追索。因此，伊所
    積欠訴外人建華銀行之債務，包括房屋貸款及房屋修繕貸款
    部分，於伊繳納25,000元後，已得訴外人建華銀行全部免除
    。
三、證據：除援用原審所提出者外，補提土地登記申請書與建築
    改良物登記簿為證。
乙、被上訴人方面：
一、聲明：上訴駁回。
二、陳述：除與原判決記載相同者，茲予引用外，補稱略以：
    訴外人建華銀行將上訴人所積欠之房屋修繕貸款債權讓與伊
    後，伊即以民國92年8月25日臺灣板橋地方法院92年度促字
    第77530號支付命令通知上訴人，故系爭債權轉讓對上訴人
    發生效力。
三、證據：除援用原審所提出者外，補提保險費收據、消費者貸
    款信用保險要保書、消費者貸款信用保險保險單、消費者貸
    款信用保險批單與臺灣板橋地方法院92年度促字第77530號
    支付命令為證。
    理    由
一、被上訴人主張：訴外人建華銀行與上訴人乙○○（原名沈玉
    嬌）及連帶保證人即上訴人甲○○（原名王金敏）於87年1
    月17日成立借款契約，借款總額為4,000,000元，其中
    540,000元，向伊投保消費者貸款信用保險，詎上訴人乙○
    ○自88年3月22日起逾期未還款，經訴外人建華銀行依上開
    保險契約向伊請求理賠，伊業於89年11月22日給付保險金
    528,494元予訴外人建華銀行，訴外人建華銀行於獲得賠償
    後已將債權轉讓予伊，伊並以92年8月25日臺灣板橋地方法
    院92年度促字第77530號支付命令為債權讓與之通知，故伊
    於前開金額範圍內，取得訴外人建華銀行對被上訴人之債權
    ，得依一般債權讓與之規定行使對該借款人及連帶保證人之
    求償權等語，爰求為命上訴人連帶給付528,494元，及自89
    年11月22日起至清償日止，依週年利率百分之八．七五利算
    之利息之判決。
    上訴人則以：上訴人乙○○於87年間向訴外人建華銀行貸款
    400萬元，由上訴人甲○○為連帶保證人，並以坐落台北縣
    中和市○○○段271之2地號土地及其上第8954建號建物（下
    稱系爭房地），設定480萬元抵押權供擔保。嗣建華銀行強
    制執行拍賣系爭房地，無人應買，訴外人黃國展與訴外人建
    華銀行於90年5月31日協議由訴外人黃國展以330萬元為價買
    受系爭房地，餘款繳清時，訴外人建華銀行將系爭房地所有
    權移轉予訴外人黃國展，並交付抵押權塗銷同意書。前開價
    金業已繳清，抵押權亦經塗銷，訴外人建華銀行從未告知尚
    有所謂房屋修繕借款，且已於89年11月22日已將該債權讓與
    被上訴人，依民法第297條規定對伊自不生效力，且違反被
    上訴人與訴外人建華銀行債權讓與契約書第5條應以存證信
    函或法院認證信函通知債務人之約定。上述協議書具有和解
    書之性質，當時因拍賣無人應買，訴外人建華銀行方請伊找
    人前來處理，而訴外人建華銀行轉讓之528,494元，加上和
    解金額330萬元，及伊已繳納之本息，已超過原先貸款之400
    萬元，並無讓步，可見訴外人建華銀行始終以400萬元債權
    為和解標的。又訴外人建華銀行亦於系爭抵押權塗銷同意書
    記載，茲因沈玉嬌所借債務業已清償，同意．．．本金最高
    限額新台幣肆佰捌拾萬元抵押權登記全部塗銷。明顯表示擔
    保伊所有向訴外人建華銀行貸款之抵押權，均全部塗銷，從
    權利已全部消滅，以一般人之生活經驗輿論理法則，當足認
    主權利已消滅。況訴外人建華銀行與上訴人乙○○簽訂定型
    化契約時，未予合理之審閱契約期間，亦未曾為詳細之內容
    說明，伊無法由締約之磋商過程，得知銀行將貸款400萬分
    割成二部分，並將其中房屋修繕借款契約部分轉讓與他人，
    再以仍保有全部債權之姿態，欺騙伊與黃國展，該定型化契
    約條款顯已違反消費者保護法第11條之1合理審約期間及民
    法第148條誠實信用原則，應認訴外人建華銀行與上訴人乙
    ○○間僅存在一聯立貸款契約，訴外人建華銀行並無轉讓房
    屋貸款契約之權限。再者，90年5月31日前，伊從未有受債
    權讓與之通知，依系爭協議書第五條：「甲方（即建華銀行
    ）同意借款人另繳交二萬五千元整後即放棄就原貸款不足清
    償部分對借，保人之追索．．．。」當係指包含房屋修繕貸
    款在內之全部債權，非僅指房屋貸款部份，又伊雖非立約人
    ，然依其所載，顯然係使該協議書之效力及於非當事人以外
    之第三人，應認為係民法第269條之第三人利益契約，故伊
    依該協議書所給付之2萬5千元，與訴外人黃國展所給付之買
    賣價金，顯然並非同一性質之給付，其性質乃伊與訴外人建
    華銀行間，就扣除訴外人黃國展所給付之買賣價金後，不足
    清償之餘款，以該25,000元為和解金額，訴外人建華銀行則
    捨棄其餘債權，包括已轉讓與被上訴人之部分。故伊因訴外
    人黃國展與訴外人建華銀行之協議，已免除所有債務，被上
    訴人受讓債權之效力不及於伊，被上訴人雖主張以本訴為債
    權讓與之通知，惟不影響債務已因免除而消滅之事實等語，
    資為抗辯。
二、查：上訴人於87年1月17日與訴外人建華銀行簽訂房屋修繕
    借款契約，借款金額為540,000元。經上訴人乙○○向被上
    訴人投保消費者貸款信用保險，詎乙○○自88年3月22日起
    逾期未返款，訴外人建華銀行依約向被上訴人請求理賠，被
    上訴人業於89年11月22日給付保險金528,494元，訴外人建
    華銀行乃將上開債權餘款528,494元轉讓予被上訴人等事實
    ，為兩造所不爭執（見原審卷第15頁），並據上訴人提出貸
    款申請書、房屋修繕借款約定書、債權讓與契約書及中央產
    物保險股份有限公司消費者貸款信用保險要保書為證（見臺
    灣板橋地方法院促字卷第4至9頁、本院卷（二）第5頁)，堪
    信為真實。
三、被上訴人主張：伊依保險契約賠付訴外人建華銀行528,494
    元，建華銀行已將該債權讓與伊，伊自得向上訴人求償云云
    ；上訴人則辯稱：被上訴人受讓上開債權後，並未將讓與事
    實通知伊二人，故上開債權讓與對伊二人不生效力等語。查
    ：上訴人於88年3月22日因無力清償系爭房屋修繕貸款，積
    欠528,494元，訴外人建華銀行乃依上開保險契約之約定向
    被上訴人請求理賠，被上訴人即於89年11月22日給付保險金
    528,494予建華銀行，業如前述，惟被上訴人自認上開受讓
    債權，為一般債權讓與，建華銀行與被上訴人為債權讓與時
    約定由建華銀行對債務人為讓與通知，於讓與後被上訴人及
    訴外人建華銀行均未通知上訴人，於90年5月31日與訴人黃
    國展協議時，
  　亦未告知黃國展，直至92年8月20日聲請支付命令，始以支
    付命令正本之送達以代通知（見原審卷第27、93頁、本院卷
    （二）第25頁）。又上開支付命令之聲請經臺灣板橋地方法
    院准許後，於92年8月28日送達，有該院92年度促字第77530
    號支付命令及送達證書可稽（見臺灣板橋地方法院卷第14至
    16頁）。系爭債權之讓與，於92年8月28日以前既未通知上
    訴人，依民法第297條第1項之規定，在通知之前對於債務人
    即上訴人不生效力，被上訴人主張自受讓時起即取得讓與之
    債權，得對上訴人請求，自屬無據。上訴人執受通知以前與
    建華銀行間存在之得對抗事由以為抗辯，尚無不合。
四、上訴人抗辯：訴外人黃國展為真正債務人，伊二人只是人頭
    ，系爭房地被拍賣，因價格低，建華銀行即找黃國展談判，
    就全部債務之清償達成協議，同意黃國展以330萬元購買系
    爭房地，再由借款人即上訴人乙○○繳納25,000元後，建華
    銀行即放棄就原貸款不足清償部分對借款人及保證人之追索
　　，故伊二人之債務應已消滅等語。被上訴人則主張：訴外人
    建華銀行與訴外人黃國展簽訂協議書購買系爭房地時，系爭
    債權已轉讓與伊，故協議時僅就系爭房地價格以330萬元進
    行買賣，建華銀行不可能再就系爭債權進行協議，故系爭債
    權尚存在等語。經查：
(一)證人即建華銀行承辦人蔡長勝於原審結證稱：「雖然登記名
    義人是乙○○、甲○○，但系爭不動產的占有使用都是黃國
    展，包括貸款的繳納、清償，都是黃國展在處理，這從協議
    書可以看出來。」（見原審卷第101頁），上訴人主張訴外
    人黃國展為實際上借款人，上訴人乙○○只是名義借款人等
    情，尚非全然無據。
(二)被上訴人所舉證人吳進欽雖證稱：「協議是針對不動產抵押
    權塗銷和產權移轉的問題作協議，沒有對原來債權的問題來
    講。」（見原審卷第65頁），惟查：當初貸款400萬元，其
    中房屋貸款346萬元，修繕貸款54萬元，就系爭房地共設定
    480萬元抵押權，上訴人每次清償貸款僅有一筆，均未區分
    房屋貸款或修繕貸款，88年5月6日建華銀行向上訴人催告清
    償，亦未區分房屋貸款或修繕貸款等情，為被上訴人所不爭
    執（見本院卷（二）第24、25頁），並有新莊新泰路郵局
    185號存證信函、抵押權設定契約書可稽（見原審卷第51頁
    、本院卷（二）第45、48、49頁），再依建華銀行與訴外人
    黃國展於90年5月31日所立協議書第5點記載：「甲方（指建
    華銀行）同意借款人另繳交二萬五千元後（三個月內）即放
    棄就原貸款不足清償部分對借、保人之追索，放棄就原貸款
    不足部分」、第6點亦載：「俟甲方收足協議款項總數三百
    三十萬元整後，甲方即出具拋棄抵押權證明書予乙方（指黃
    國展）。」（見原審卷第39頁），足見黃國展與建華銀行洽
    談協議時，非僅就買賣價格達成協議，尚談及系爭借款之清
    償及抵押權之塗銷。嗣91年4月24日建華銀行又出具莊清字
    第A00000000號抵押權塗銷同意書將系爭本金最高限額480萬
    元抵押權登記全部塗銷（見原審卷第39-1頁），另證人黃國
    展亦結證稱：「吳經理（指建華銀行經理吳進欽）跟我協議
    時說房子過戶到我名下，前面的債務都沒有了」（見原審卷
    第64頁），尤足證明建華銀行與黃國展協議時，於其外觀上
    係就全部債權，不分房屋貸款及修繕貸款，與實際借款人黃
    國展成立協議。證人吳進欽所證尚無足取。是被上訴人主張
    建華銀行與黃國展僅就系爭房地之價款及房屋借款達成協議
    ，未談及全部債務之清償乙節，殊屬無據。
(三)建華銀行於90年5月31日與實際借款人黃國展協議解決全部
    債務時，建華銀行雖已將系爭528,494元債權讓與被上訴人
    ，但因未通知上訴人，對上訴人仍不生債權讓與效力，故對
    實際借款人黃國展而言，於成立協議時所述之「放棄就原貸
    款不足清償部分」（見協議書第5點），應包括上開已移轉
    而對上訴人不生債權讓與效力之系爭債權在內。
(四)訴外人建華銀行既就上訴人之全部債務與實際債務人黃國展
    達成協議，放棄對借、保人之追索，則名義人借款人乙○○
    及連帶保證人甲○○之債務亦應全部免除。
五、按債務人受通知時，所得對抗讓與人之事由，皆得以之對抗
    受讓人。民法第299條第1項定有明文。上開房屋修繕貸款
    528,494元債務既經建華銀行於90年5月31日免除而消滅，讓
    與人建華銀行已不得請求，上訴人於92年8月28日受通知，
    依上述規定，自得以對抗建華銀行之事由，對抗被上訴人。
    故被上訴人據系爭債權請求上訴人清償，顯屬無據。
六、綜上所述，被上訴人本於債權讓與之法律關係，請求上訴人
    給付528，494元及自89年11月22日起至清償之日止，依週年
    利率百分之八．七五計算之利息，不應准許。從而，原審所
    為上訴人敗訴判決，自有未洽。上訴論旨，指摘原判決不當
    ，求予廢棄，為有理由。
七、至兩造其餘之攻擊或防禦方法及未經援用證據，經本院斟酌
    後，認為均不足以影響本判決之結果，無逐一詳予論駁之必
    要，併此敘明。
八、據上論結，本件上訴為有理由。依民事訴訟法第450條、第
    78條，判決如主文。
中　　華　　民　　國　  94  　年　　4　　月　　 6　　日
                  民事第十庭審判長法　官  黃熙嫣
                    　　　　      法　官　鄭傑夫
                    　　　　　　　法　官　劉清景
正本係照原本作成。
不得上訴。
中　　華　　民　　國　　94　　年　　4 　　月　　8 　　日
                                  書記官  黃千鶴
